【裁判字號】    94,上易,776
【裁判日期】    950418
【裁判案由】    確認支票債權不存在等
【裁判全文】
臺灣高等法院民事判決                 94年度上易字第776號
上  訴  人  泳原實業有限公司
兼法定代理  丙○○
人
上  訴  人  惟隆實業有限公司
法定代理人  甲○○
前  三  人
訴訟代理人  王中平律師
被上訴人    金龍保全股份有限公司
法定代理人  乙○○
上列當事人間請求確認支票債權不存在等事件，上訴人對於中華
民國94年7月21日臺灣板橋地方法院94年度訴字第665號第一審判
決提起上訴，本院於95年4月4日言詞辯論終結，判決如下：
    主      文
原判決關於(一)駁回上訴人丙○○後開第二項之訴及該部分假執行
之聲請，(二)駁回上訴人泳原實業有限公司後開第三項之訴部分，
(三)命上訴人負擔訴訟費用之裁判，均廢棄。
被上訴人應返還如附表編號二至八號所示支票予上訴人丙○○。
確認被上訴人對上訴人泳原實業有限公司如附表編號二至八所示
支票票據債權不存在。
其餘上訴及追加之訴均駁回。
第一審訴訟關於命上訴人負擔訴訟費用部分，及第二審訴訟費用
由被上訴人負擔三分之二，餘由上訴人負擔。追加之訴訴訟費用
由上訴人泳原實業有限公司負擔。
    事實及理由
一、本件被上訴人未於言詞辯論期日到場，核無民事訴訟法第38
    6條各款所列情形，爰依上訴人聲請，由其一造辯論而為判
    決。
二、按第二審訴之變更或追加，非經他造同意，不得為之。但民
    事訴訟法第255條第1項第2款至第6款情形，不在此限；同法
    第466條第1項定有明文。本件上訴人泳原實業有限公司（以
    下簡稱泳原公司）於本院中依不當得利之法律關係追加被上
    訴人應併返還泳原公司附表所示8紙支票，與原訴請求被上
    訴人應將該8紙支票返還上訴人惟隆實業有限公司（下稱惟
    隆公司）及丙○○，核其請求之基礎事實同一，符合民事訴
    訟法第255條第1項但書第2款之規定，揆諸前開說明，應予
    准許，合先敘明。
三、本件上訴人主張：惟隆公司與丙○○分別於民國92年6月21
    日與被上訴人簽訂保全服務契約（以下稱二份保全契約），
    約定服務期間各自92年9月4日起至101年9月4日止、92年9月
    28 日起至101年9月27日止，每月服務費新台幣（下同）
    3,000 元、2,500元，付款方式均以96個月為一期，契約附
    件第2條、第3條約定：「如結束營業，可退未兌現之支票。
    如保全系統異常，保全公司未派勤，可終止契約及退回剩餘
    款項」。惟隆公司與丙○○簽訂契約後，即由第三人即上訴
    人泳原公司直接一次交付發票人為上訴人泳原公司如附表所
    示之支票用以清償二份保全契約之服務報酬，詎被上訴人自
    93 年1月間即未提供任何服務，不僅人去樓空，且毫無營業
    ，惟隆公司與丙○○測試保全系統異常，亦始終無人出勤或
    聯絡，則被上訴人自93年1月起既未提供勞務，依法自無請
    求報酬之權利，茲以本起訴狀繕本送達被上訴人為終止、解
    除二份保全契約之意思表示，則被上訴人對惟隆公司、丙○
    ○之報酬債權既不存在，泳原公司簽發如附表所示之支票債
    權亦不存在，爰依民法第259條第1項及契約附件第2條、第3
    條約定，請求(一)確認被上訴人對泳原公司如附表所示8紙支
    票票據債權不存在。(二)被上訴人應將附表所示8紙支票返還
    惟隆公司及丙○○。原審判決被上訴人應返還惟隆公司如附
    表編號2至8所示支票7張，並駁回上訴人其餘之訴。上訴人
    提起上訴，聲明：(一)原判決不利於上訴人部分廢棄。(二)確認
    被上訴人對泳原公司如附表所示8紙支票之票據債權不存在
    。(三)被上訴人應將附表所示8紙支票返還上訴人惟隆公司及
    丙○○。並追加依不當得利之法律關係，請求被上訴人應
    將附表所示之8紙支票返還上訴人泳原公司。
四、本件原審已判決被上訴人應返還惟隆公司附表編號2至8號7
    紙支票，即原審已判決惟隆公司此部分勝訴，未據被上訴人
    上訴而告確定在案，故上訴人上訴聲明(三)再請求被上訴人應
    返還惟隆公司附表編號2至8號7紙支票部分，其上訴不合法
    ，應予駁回。
五、被上訴人未到場，亦未提出書狀作何聲明或陳述。
六、上訴人主張前揭事實，業據提出保全契約書二份、支票簽收
    單、退票理由單為證（見原審卷第6頁至第51頁、第100頁至
    第102頁)，被上訴人對於上訴人主張之事實，已於相當時期
    受合法之通知，而於言詞辯論不到場，亦未提出準備書狀爭
    執，依民事訴訟法第280條第3項前段準用同條第1項規定，
    應視同自認，堪信為真。
七、上訴人惟隆公司、丙○○主張其以起訴狀繕本之送達被上訴
    人為終止、解除二份保全契約，請求返還如附表所示之支票
    云云，惟查：
  (一)按契約除當事人為合致之意思表示外，須經債務人繼續之履
    行始能實現者，屬繼續性供給契約，而該契約倘於中途發生
    當事人給付遲延或給付不能時，民法雖無明文得為終止契約
    之規定，但為使過去之給付保持效力，避免法律關係趨於複
    雜，應類推適用民法第254條至第256條之規定，許其終止將
    來之契約關係，依同法第263條準用第258條規定，向他方當
    事人以意思表示為之。又解除契約係指當事人之一方行使其
    本於法律或契約所定之解除權，使契約自始歸於消滅而言。
    於一時的契約，因其自始歸於消滅，雙方當事人即負回復原
    狀之義務。至繼續的契約，經當事人履行者，若使其自始歸
    於消滅，將使法律關係趨於複雜，故僅得終止契約，使契約
    嗣後失其效力。
  (二)核閱二份保全契約，係約定由被上訴人繼續性為惟隆公司、
    丙○○提供保全服務之供給契約，則惟隆公司、丙○○主張
    被上訴人自93年1月起即未依約提供服務，揆諸前開說明，
    惟隆公司、丙○○僅得終止契約，而不得解除契約，參酌二
    份保全契約附件第2條、第3條記載「如結束營業，可退未兌
    現之支票」、「如保全系爭異常，保全公司未派勤，可終止
    契約及退回剩餘款項」，係雙方為終止權之約定，惟隆公司
    、丙○○既主張被上訴人自93年1月即人去樓空而結束營業
    ，則惟隆公司、丙○○亦僅得依前揭約定終止保全契約。惟
    隆公司、丙○○主張終止二份保全契約，洵屬有據，應予准
    許。至惟隆公司、丙○○主張解除二份保全契約，使二份保
    全契約自始歸於消滅云云，不足為採。
  (三)又於給付不當得利之法律關係，應依給付關係決定不當得利
    請求權之當事人，由給付者向受領者請求返還其欠缺給付目
    的即無法律上原因而受領之利益。所謂給付，係指基於一定
    目的而有意識地增加他人之財產，學說上稱為「雙重目的性
    」，一方面得以給付關係決定不當得利請求權之當事人，另
    一方面得以當事人所欲實現目的之是否達成，認定法律上原
    因之有無，並組成給付不當得利之類型。又按於「指示給付
    關係」類型中，包括三個當事人，即指示人、被指示人及領
    取人。指示給付所由發生之關係，稱為原因關係或基礎關係
    ，可分為二類：其一為對價關係，即指示人所以使領取人受
    領給付之關係；其二為資金關係，即被指示人對於指示人所
    以為給付之關係；至於被指示人對於領取人之支付，則為履
    行行為或給與行為，被指示人本身對領取人，並無給付目的
    存在。指示人指示被指示人向領取人給付，性質上屬於一種
    雙重授權，即領取人因指示人之授權，得以自己名義受領支
    付，而被指示人亦因指示人之授權，為指示人之計算，向領
    取人為支付。故被指示人之支付，一方面如同被指示人對於
    指示人為給付，他方面如同指示人對於領取人為給付，並因
    被指示人之履行行為，在法律上完成二個不同之給付，一為
    被指示人對於指示人之給付，一為指示人對於領取人之給付
    ，故於對價關係（指示人與領取人間之關係）不存在之情形
    （或為不成立、無效或被撤銷、解除），指示人僅得對領取
    人請求返還其無法律上原因所受之利益，至於領取人所受之
    利益，係本於指示人之給付，而非基於被指示人之給付，故
    被指示人與領取人間並無給付關係存在，自無從成立不當得
    利之法律關係。本件依上訴人所陳，泳原公司係依惟隆公司
    、丙○○之指示將給付保全服務報酬簽發如附表所示8紙支
    票交付被上訴人，性質上屬於「指示給付關係」，是泳原公
    司簽發支票交付被上訴人後，在法律上係完成二個不同之給
    付，一為泳原公司對惟隆公司、丙○○之給付，一為惟隆公
    司、丙○○對於被上訴人之給付，則於對價關係因而終止時
    ，於給付不當得利，應依給付關係決定不當得利請求權之當
    事人，由給付者即惟隆公司、丙○○向受領者即被上訴人請
    求返還其無法律上原因而受之利益。
  (四)本件惟隆公司、丙○○主張以起訴狀繕本送達被上訴人，做
    為終止保全契約之意思表示，應認合法。核本件起訴狀繕本
    係於94年5月4日寄存送達被上訴人，依民事訴訟法第138條
    第2項規定於94年5月14日生送達效力，則系爭二份保全契約
    於94年5月14日終止，揆諸前揭說明，惟隆公司、丙○○自
    得依二份保全契約附件第2條、第3條約定請求返還終止保全
    契約後未兌現支票如附表編號2至8號7紙支票。原審就該7紙
    支票僅命被上訴人返還惟隆公司，惟該支票既係惟隆公司、
    丙○○依二份保全契約而支付之保全服務費，則於二份保全
    契約終止後，該支票即應返還惟隆公司及丙○○二人。至附
    表編號1所示支票部分，其發票日為94年3月31日，雖先經泳
    原公司聲請假處分而不獲兌現，有退票理由單附卷可考（見
    原審卷第102頁)，惟該紙支票既係於終止保全契約前所應兌
    現之支票，惟隆公司、丙○○於保全契約尚有效期間，依約
    有即付款之義務，被上訴人收受有法律上原因，惟隆公司、
    丙○○主張被上訴人於93年1日即結束營業，被上訴人即應
    返還附表編號1支票，與是否終止二份保全契約無涉云云，
    與契約附件第2條、第3條約定不符，不足為採。惟隆公司、
    丙○○併請求返還如附表編號1之支票乙紙，洵屬無據，不
    應准許。
八、另泳原公司主張被上訴人自93年起即未提供任何服務，依保
    全契約之附件約定，被上訴人即無報酬請求權，被上訴人收
    受如附表所示支票8紙即屬不當得利，被上訴人對泳原公司
    如附表所示8紙支票債權即不存在，被上訴人應併返還如附
    表所示之支票與泳原公司云云。惟查：
  (一)泳原公司雖係如附表所示8紙支票之發票人，惟該8紙支票原
    係惟隆公司、丙○○依二份保全契約所給付被上訴人之服務
    報酬，嗣惟隆公司、丙○○於94年5月14日終止二份保全契
    約後，應依給付關係決定不當得利請求權之當事人，即應由
    給付者即惟隆公司、丙○○請求被上訴人返還無法律上原因
    而受之利益，已如前所述，至於泳原公司與被上訴人間並無
    給付關係存在，泳源公司自不得於終止二份保全契約後請求
    被上訴人返還附表所示8紙支票。
  (二)按票據上權利之行使，與票據之占有，在票據法上有不可分
    離之關係，非持有票據之執票人，不得行使票據上之權利。
    本件被上訴人既應返還附表編號2至8號7紙支票予惟隆公司
    、丙○○，即被上訴人不得再占有該7紙支票，則被上訴人
    對發票人泳原公司亦不得主張票據上之權利，泳原公司請求
    確認被上訴人就附表編號2至8號支票7紙之票據債權不存在
    ，應予准許，其併請求確認附表編號1支票票據債權不存在
    ，洵屬無據，不應准許。
九、綜上所述，惟隆公司、丙○○主張終止二份保全契約後，請
    求被上訴人返還附表編號2至8號7紙支票，泳原公司請求確
    認被上訴人就該7紙支票債權不存在，為有理由，應予准許
    ，逾此部分請求，為無理由，應予駁回。原審就丙○○請求
    被上訴人返還附表編號2至8號7紙支票部分，為丙○○敗訴
    之判決，並駁回其假執行之聲請，暨駁回泳原公司請求確認
    被上訴人對泳原公司該7紙支票之債權不存在，尚有未洽，
    上訴意旨求予廢棄改判，為有理由，爰由本院予以廢棄改判
    如主文第二項、第三項所示。至於上訴人之請求不應准許部
    分，原判決為上訴人敗訴之判決，並駁回其假執行之聲請，
    經核於法並無不合，上訴意旨求予廢棄改判，為無理由，應
    駁回。另泳原公司追加依不當得利請求附表所示支票8紙應
    併返還泳原公司，亦無理由，應併予駁回。
十、本件事證已明，上訴人其餘攻擊防禦方法，核與本件之結論
    ，不生影響，爰不一一贅述，附此敘明。
十一、據上論結，本件上訴一部不合法，一部為有理由，一部為無
    理由，追加之訴無理由，依民事訴訟法第449條第1項、第
    450 條、第463條、第385條第1項前段、第78條、第79條但
    書、第85條第1項前段，判決如主文。
中    華    民    國    95    年    4     月    18    日
                  民事第十一庭審判長法  官   鄭雅萍
                                    法  官   林恩山
                                    法  官   蘇芹英
正本係照原本作成。
不得上訴。
中    華    民    國    95    年    4     月    18    日
                                    書記官   林初枝


司法院資訊處製作；財團法人民間司法改革基金會備份。
